ACORDAO-COMPLETO-2516572

ACÓRDÃO 1406/2022 ATA 8/2022 - SEGUNDA CÂMARA

VISTOS, relatados e discutidos estes autos de tomada de contas especial instaurada pela Fundação Nacional de Saúde (Funasa) em desfavor de Francisco Pessoa da Silva e João Luiz Carvalho da Silva, como então prefeitos de Monsenhor Gil - PI (gestões: 2013-2016 e 2017-2020, respectivamente) , diante da omissão no dever de prestar contas dos recursos públicos transferidos por força do Termo de Compromisso TC/PAC n.º 105/2012 (Siafi 671590) firmado sob o valor original de R$ 3.836.871,22 em recursos federais, mas sem a contrapartida municipal, para a "execução da ação de Sistema de Esgotamento Sanitário", tendo a vigência do ajuste sido inicialmente estipulada para o período de 27/2/2012 a 26/2/2014, com o prazo final prorrogado, contudo, para 18/12/2016;
ACORDAM os Ministros do Tribunal de Contas da União, reunidos em Sessão da 2ª Câmara, ante as razões expostas pelo Relator, em:
9.1. declarar a revelia de João Luiz Carvalho da Silva, nos termos do art. 12, § 3º, da Lei nº 8.443, de 1992;
9.2. rejeitar as alegações de defesa oferecidas por Francisco Pessoa da Silva;
9.3. julgar irregulares as contas de Francisco Pessoa da Silva, nos termos dos arts. 1º, I, 16, III, "b" e "c", e 19, caput, da Lei n.º 8.443, de 1992, para condená-lo ao pagamento do correspondente débito, com a fixação do prazo de 15 (quinze) dias contados da notificação, para comprovar, perante o Tribunal, nos termos do art. 214, III, "a", do RITCU, o recolhimento da referida dívida em favor do Tesouro Nacional, com a atualização monetária e os juros de mora calculados desde as datas informadas até o efetivo recolhimento, na forma da legislação em vigor, sob as seguintes condições:
	Data da Ocorrência
	Valor Original (em R$) 

	23/3/2012
	1.151.061,37

	1º/4/2015
	767.374,24

	21/9/2015
	767.374,24

	12/5/2016
	1.151.061,37

9.4. aplicar, individualmente, a multa prevista no art. 57 da Lei n.º 8.443, de 1992, em desfavor de Francisco Pessoa da Silva sob o valor de R$ 600.000,00 (seiscentos mil reais) , fixando-lhe o prazo de 15 (quinze) dias, contados da notificação, para que comprove, perante o Tribunal, nos termos do art. 214, III, "a", do RITCU, o recolhimento das referidas dívidas ao Tesouro Nacional, com a devida atualização monetária, na forma da legislação em vigor;
9.5. julgar irregulares as contas de João Luiz Carvalho da Silva, nos termos dos arts. 1º, I, 16, III, "a", e 19, caput, da Lei n.º 8.443, de 1992, para lhe aplicar, individualmente, a multa prevista no art. 58, II, da Lei n.º 8.443, de 1992, sob o valor de R$ 40.000,00 (quarenta mil reais) , fixando-lhe o prazo de 15 (quinze) dias, contados da notificação, para que comprove, perante o Tribunal, nos termos do art. 214, III, "a", do RITCU, o recolhimento da referida dívida ao Tesouro Nacional, com a devida atualização monetária, na forma da legislação em vigor;
9.6. autorizar, caso requerido, nos termos do art. 26 da Lei n.º 8.443, de 1992, e do art. 217 do RITCU, o parcelamento das dívidas fixadas por este Acórdão em até 36 (trinta e seis) parcelas mensais e sucessivas, com a devida atualização monetária e os correspondentes acréscimos legais, esclarecendo aos responsáveis que a falta de pagamento de qualquer parcela importará no vencimento antecipado do saldo devedor, nos termos do art. 217, § 2º, do RITCU, sem prejuízo das demais medidas legais;
9.7. autorizar, desde logo, a cobrança judicial das dívidas fixadas por este Acórdão, nos termos do art. 28, inciso II, da Lei n.º 8.443, de 1992, diante do não atendimento às notificações; e
9.8. enviar a cópia do presente Acórdão, com o Relatório e a Proposta de Deliberação, à Procuradoria da República no Estado do Piauí, nos termos do art. 16, § 3º, da Lei n.º 8.443, de 1992, para o ajuizamento das ações civis e penais cabíveis.

Tomada de contas especial instaurada pela Fundação Nacional de Saúde (Funasa) em desfavor de Francisco Pessoa da Silva, como então prefeito de Monsenhor Gil  PI (gestão: 2013-2016), além de João Luiz Carvalho da Silva, como então prefeito de Monsenhor Gil  PI (gestão: 2017-2020), diante da omissão no dever de prestar contas dos recursos públicos transferidos por força do Termo de Compromisso TC/PAC n.º 105/2012 (Siafi 671590) firmado sob o valor original de R$ 3.836.871,22 em recursos federais, mas sem a contrapartida municipal, para a execução da ação de Sistema de Esgotamento Sanitário, tendo a vigência do ajuste sido inicialmente estipulada para o período de 27/2/2012 a 26/2/2014, com o prazo final prorrogado, contudo, para 18/12/2016.

Segunda Câmara

Município de Monsenhor Gil - PI.

3. Responsáveis: Francisco Pessoa da Silva (CPF XXX.691.703-XX) e João Luiz Carvalho da Silva (CPF XXX.902.194-XX).

13.1. Ministros presentes: Bruno Dantas (Presidente), Augusto Nardes, Aroldo Cedraz e Antonio Anastasia.
13.2. Ministros-Substitutos presentes: Marcos Bemquerer Costa e André Luís de Carvalho (Relator).

ANDRÉ DE CARVALHO

Trata-se de tomada de contas especial instaurada pela Fundação Nacional de Saúde (Funasa) em desfavor de Francisco Pessoa da Silva e João Luiz Carvalho da Silva, como então prefeitos de Monsenhor Gil - PI (gestões: 2013-2016 e 2017-2020, respectivamente) , diante da omissão no dever de prestar contas dos recursos públicos transferidos por força do Termo de Compromisso TC/PAC n.º 105/2012 (Siafi 671590) firmado sob o valor original de R$ 3.836.871,22 em recursos federais, mas sem a contrapartida municipal, para a "execução da ação de Sistema de Esgotamento Sanitário", tendo a vigência do ajuste sido inicialmente estipulada para o período de 27/2/2012 a 26/2/2014, com o prazo final prorrogado, contudo, para 18/12/2016.
2.	Após a análise final do feito, o Auditor Federal Adilson Souza Gambati lançou o seu parecer conclusivo à Peça 130, com a anuência dos dirigentes da Secex-TCE (Peças 131 e 132) , nos seguintes termos:
	" (...) HISTÓRICO
2.	Em 9/10/2017, com fundamento na IN/TCU 71/2012, alterada pela IN/TCU 76/2016 e DN/TCU 155/2016, o dirigente da instituição Superintendência Estadual da Funasa No Estado do Piauí autorizou a instauração da tomada de contas especial (peça 1) . O processo foi registrado no sistema e-TCE com o número 2192/2019.
3.	O Termo de compromisso TC/PAC 105/12, registro Siafi 671590, foi firmado no valor de R$ 3.836.871,22, sem contrapartida do convenente. Teve vigência de 27/2/2012 a 18/12/2016, com prazo para apresentação da prestação de contas em 16/2/2017. 
4. Os recursos foram transferidos pela Funasa conforme quadro a seguir:
	Ordem Bancária
	Data da OB
	Valor (R$) 

	2012OB801713
	23/3/2012
	1.151.061,37 (peça 9) 

	2015OB801261
	1/4/2015
	767.374,24 (peça 21) 

	2015OB804216
	21/9/2015
	767.374,24 (peça 23) 

	2016OB801824
	12/5/2016
	1.151.061,37 (peça 28) 

	TOTAL
	3.836.871,22

5. As obras foram objeto de três acompanhamentos pela Funasa, conforme Relatórios de Visita Técnica - RVT de peças 22, 27 e 35. No último RVT (peça 35) , de 12/5/2017, a Funasa apontou execução física de 67,93% e sem atingimento de etapa útil.
6. O fundamento para a instauração da Tomada de Contas Especial, conforme consignado na matriz de responsabilização elaborada pelo tomador de contas, foi a constatação da seguinte irregularidade: 
Não comprovação da boa e regular aplicação dos recursos federais repassados ao município, em face da omissão no dever de prestar contas dos valores transferidos, no âmbito do termo de compromisso descrito como SISTEMA DE ESGOTAMENTO SANITARIO, no período de 27/2/2012 a 18/12/2016, cujo prazo encerrou-se em 16/2/2017.
7.	Os responsáveis arrolados na fase interna foram devidamente comunicados e, diante da ausência de justificativas suficientes para elidir a irregularidade e da não devolução dos recursos, instaurou-se a tomada de contas especial.
8.	No relatório (peça 64) , o tomador de contas concluiu que o prejuízo importaria no valor original de R$ 3.836.871,22, imputando-se a responsabilidade a Francisco Pessoa da Silva, Prefeito, no período de 1/1/2013 a 31/12/2016, na condição de gestor dos recursos e João Luiz Carvalho da Silva, Prefeito, no período de 1/1/2017 a 31/12/2020, na condição de prefeito sucessor. 
9.	Em 4/9/2019, a Controladoria-Geral da União emitiu o relatório de auditoria (peça 65) , em concordância com o relatório do tomador de contas. O certificado de auditoria e o parecer do dirigente do órgão de controle interno concluíram pela irregularidade das presentes contas (peças 66 e 67) .
10. Em 19/9/2019, o ministro responsável pela área atestou haver tomado conhecimento das conclusões contidas no relatório e certificado de auditoria, bem como do parecer conclusivo do dirigente do órgão de controle interno, manifestando-se pela irregularidade das contas, e determinou o encaminhamento do processo ao Tribunal de Contas da União (peça 68) .
11. Na instrução inicial (peça 71) , analisando-se os documentos nos autos, concluiu-se pela necessidade de realização de citação e audiência para as seguintes irregularidades: 
11.1. Irregularidade 1: a) não comprovação da boa e regular aplicação dos recursos federais repassados ao Município de Monsenhor Gil/PI, em face da omissão no dever de prestar contas dos valores transferidos no âmbito do TC/PAC 105/2012, que tinha por objeto a execução de sistema de esgotamento sanitário; b) execução parcial do objeto conveniado em 67,93%, sem alcance de etapa útil.
11.1.1. Evidências da irregularidade: documentos técnicos presentes nas peças 6, 35, 36, 37, 38, 39, 43, 52, 56 e 62.
11.1.2. Normas infringidas: art. 37, caput, c/c o art. 70, parágrafo único, da Constituição da República Federativa do Brasil; art. 93, do Decreto-lei 200/1967; art. 66, do Decreto 93.872/1986; inciso I do art. 72 da Portaria Interministerial MPOG/MF/CGU nº 507/2011 e inciso XII, 'b', da cláusula terceira do TC PAC 105/2012.
11.2. Débitos relacionados ao responsável Francisco Pessoa da Silva (CPF: XXX.691.703-XX) :
	Data de ocorrência
	Valor histórico (R$) 

	23/3/2012
	1.151.061,37

	1/4/2015
	767.374,24

	21/9/2015
	767.374,24

	12/5/2016
	1.151.061,37

11.2.1. Cofre credor: Tesouro Nacional.
11.2.2. Responsável: Francisco Pessoa da Silva (CPF: XXX.691.703-XX) .
11.2.2.1.	Conduta: a) omitir-se do dever de prestar contas dos recursos transferidos no âmbito do TC/PAC 105/2012, que tinha por objeto a execução de sistema de esgotamento sanitário; b) executar parcialmente o objeto do TC/PAC 105/2012 em 67,93%, sem alcançar etapa útil.
11.2.2.2.	Nexo de causalidade: a) a omissão do dever de prestar contas dos recursos transferidos no âmbito do TC/PAC 105/2012, que tinha por objeto a execução de sistema de esgotamento sanitário, impediu o estabelecimento do nexo causal entre as possíveis despesas efetuadas com os recursos recebidos, propiciando a não comprovação da boa e regular aplicação dos recursos recebidos, resultando em presunção de dano ao erário; b) a execução parcial do objeto conveniado em 67,93%, sem alcance de etapa útil, propiciou a não comprovação da boa e regular aplicação dos recursos recebidos, resultando em dano ao erário equivalente aos serviços não executados.
11.2.2.3.	Culpabilidade: não há excludentes de ilicitude, de culpabilidade e de punibilidade; é razoável supor que o responsável tinha consciência da ilicitude de sua conduta; era exigível conduta diversa da praticada, qual seja, desincumbir-se do seu dever por meio da apresentação da prestação de contas no prazo e forma devidos, bem como executar integralmente o objeto conveniado. 
12. Encaminhamento: citação.
12.1. Irregularidade 2: não cumprimento do prazo originalmente estipulado para prestação de contas do TC/PAC 105/2012, descrito como 'Sistema de Esgotamento Sanitário', cujo prazo encerrou-se em 16/2/2017.
12.1.1. Evidências da irregularidade: documentos técnicos presentes nas peças 6, 38, 39, 41, 52 e 57.
12.1.2. Normas infringidas: art. 37, caput, c/c o art. 70, parágrafo único, da Constituição da República Federativa do Brasil; art. 93, do Decreto-lei 200/1967; art. 66, do Decreto 93.872/1986; inciso I do art. 72 da Portaria Interministerial MPOG/MF/CGU nº 507/2011 e inciso XII, 'b', da cláusula terceira do TC PAC 105/2012.
12.1.3. Responsável: Joao Luiz Carvalho da Silva (CPF: XXX.902.194-XX) .
12.1.3.1. Conduta: descumprir o prazo originalmente estipulado para prestação de contas dos recursos federais recebidos à conta do TC/PAC 105/2012, o qual se encerrou em 16/2/2017.
12.1.3.2. Nexo de causalidade: a conduta descrita impediu o estabelecimento do nexo causal entre as possíveis despesas efetuadas com os recursos recebidos, no âmbito do TC/PAC 105/2012, no período de 27/2/2012 a 18/12/2016.
12.1.3.3. Culpabilidade: não há excludentes de ilicitude, de culpabilidade e de punibilidade; é razoável supor que o responsável tinha consciência da ilicitude de sua conduta; era exigível conduta diversa da praticada, qual seja, desincumbir-se do seu dever por meio da apresentação da prestação de contas no prazo e forma devidos. 
13. Encaminhamento: audiência.
14. Em cumprimento ao despacho do relator (peça 74) , foram efetuadas citação e audiência dos responsáveis, nos moldes adiante:
a)	 Francisco Pessoa da Silva - promovida a citação do responsável, conforme delineado adiante:
	Comunicação: Ofício 22099/2020 - Seproc (peça 77) 
Data da Expedição: 1/7/2020
Data da Ciência: 9/7/2020 (peça 80) 
Nome Recebedor: Tarciano Vieira
Observação: Ofício enviado para o endereço do responsável, conforme pesquisa na base de dados no sistema da Receita Federal, custodiada pelo TCU (peça 75) .
Prorrogações de prazo:
	Documento
	Nova data limite

	Termo (peça 84) 
	8/8/2020

Fim do prazo para a defesa: 8/8/2020
	
b)	 Joao Luiz Carvalho da Silva - promovida a audiência do responsável, conforme delineado adiante:
	Comunicação: Ofício 32193/2020 - Seproc (peça 78) 
Data da Expedição: 1/7/2020
Data da Ciência: 28/7/2020 (peça 85) 
Nome Recebedor: Ivonete C. da Silva
Observação: Ofício enviado para o endereço do responsável, conforme pesquisa na base de dados no sistema da Receita Federal, custodiada pelo TCU (peça 76) .
Fim do prazo para a defesa: 12/8/2020
	
	Comunicação: Ofício 32194/2020 - Seproc (peça 79) 
Data da Expedição: 1/7/2020
Data da Ciência: 9/7/2020 (peça 81) 
Nome Recebedor: Luana Karolyne Ribeiro da Silva
Observação: Ofício enviado para o endereço do responsável, conforme pesquisa na base de dados nos sistemas corporativos do TCU, custodiada pelo TCU (peça 76) .
Fim do prazo para a defesa: 24/7/2020
	
15. O responsável Francisco Pessoa da Silva apresentou, intempestivamente, suas alegações de defesa (peças 87 a 129) . 
16. Transcorrido o prazo regimental, o responsável Joao Luiz Carvalho da Silva permaneceu silente, devendo ser considerado revel, nos termos do art. 12, § 3º, da Lei 8.443/1992, e o responsável Francisco Pessoa da Silva apresentou defesa, que será analisada na seção Exame Técnico.
EXAME TÉCNICO
Da validade das notificações:
17. Preliminarmente, cumpre tecer breves considerações sobre a forma como são realizadas as comunicações processuais no TCU. A esse respeito, destacam-se o art. 179, do Regimento Interno do TCU (Resolução 155, de 4/12/2002) e o art. 4º, inciso III, § 1º, da Resolução TCU 170, de 30 de junho de 2004, in verbis:
'Art. 179. A citação, a audiência ou a notificação, bem como a comunicação de diligência, far se-ão:
I - mediante ciência da parte, efetivada por servidor designado, por meio eletrônico, fac-símile, telegrama ou qualquer outra forma, desde que fique confirmada inequivocamente a entrega da comunicação ao destinatário;
II - mediante carta registrada, com aviso de recebimento que comprove a entrega no endereço do destinatário;
III - por edital publicado no Diário Oficial da União, quando o seu destinatário não for localizado
 (...) 
Art. 3º As comunicações serão dirigidas ao responsável, ou ao interessado, ou ao dirigente de órgão ou entidade, ou ao representante legal ou ao procurador constituído nos autos, com poderes expressos no mandato para esse fim, por meio de:
I - correio eletrônico, fac-símile ou telegrama;
II - servidor designado;
III - carta registrada, com aviso de recebimento;
IV - edital publicado no Diário Oficial da União, quando o seu destinatário não for localizado, nas hipóteses em que seja necessário o exercício de defesa.
Art. 4º. Consideram-se entregues as comunicações:
I - efetivadas conforme disposto nos incisos I e II do artigo anterior, mediante confirmação da ciência do destinatário;
II - realizadas na forma prevista no inciso III do artigo anterior, com o retorno do aviso de recebimento, entregue comprovadamente no endereço do destinatário;
III - na data de publicação do edital no Diário Oficial da União, quando realizadas na forma prevista no inciso IV do artigo anterior.
§ 1º O endereço do destinatário deverá ser previamente confirmado mediante consulta aos sistemas disponíveis ao Tribunal ou a outros meios de informação, a qual deverá ser juntada ao respectivo processo.
 (...) '
18. Bem se vê, portanto, que a validade da citação via postal não depende de que o aviso de recebimento seja assinado pelo próprio destinatário da comunicação, o que dispensa, no caso em tela, a entrega do AR em 'mãos próprias'. A exigência da norma é no sentido de o Tribunal verificar se a correspondência foi entregue no endereço correto, residindo aqui a necessidade de certeza inequívoca. 
19. Não é outra a orientação da jurisprudência do TCU, conforme se verifica dos julgados a seguir transcritos:
'São válidas as comunicações processuais entregues, mediante carta registrada, no endereço correto do responsável, não havendo necessidade de que o recebimento seja feito por ele próprio (Acórdão 3648/2013-TCU-Segunda Câmara, Relator Min. José Jorge) ;
É prescindível a entrega pessoal das comunicações pelo TCU, razão pela qual não há necessidade de que o aviso de recebimento seja assinado pelo próprio destinatário. Entregando se a correspondência no endereço correto do destinatário, presume-se o recebimento da citação. (Acórdão 1019/2008-TCU-Plenário, Relator Min. Benjamin Zymler) ;
As comunicações do TCU, inclusive as citações, deverão ser realizadas mediante Aviso de Recebimento - AR, via Empresa Brasileira de Correios e Telégrafos, bastando para sua validade que se demonstre que a correspondência foi entregue no endereço correto. (Acórdão 1526/2007-TCU-Plenário, Relator Min. Aroldo Cedraz) .'
20. A validade do critério de comunicação processual do TCU foi referendada pelo Supremo Tribunal Federal, nos termos do julgamento do MS-AgR 25.816/DF, por meio do qual se afirmou a desnecessidade da ciência pessoal do interessado, entendendo-se suficiente a comprovação da entrega do 'AR' no endereço do destinatário:
'Ementa: agravo regimental. Mandado de segurança. Desnecessidade de intimação pessoal das decisões do tribunal de contas da união. art. 179 do regimento interno do TCU. Intimação do ato impugnado por carta registrada, iniciado o prazo do art. 18 da lei nº 1.533/51 da data constante do aviso de recebimento. Decadência reconhecida. Agravo improvido.
O envio de carta registrada com aviso de recebimento está expressamente enumerado entre os meios de comunicação de que dispõe o Tribunal de Contas da União para proceder às suas intimações.
O inciso II do art. 179 do Regimento Interno do TCU é claro ao exigir apenas a comprovação da entrega no endereço do destinatário, bastando o aviso de recebimento simples.'
Da revelia do responsável Joao Luiz Carvalho da Silva
21. No caso vertente, a citação objeto dos Ofícios 32193/2020 e 32194/2020 (peças 78 e 79) , foi encaminhada para os endereços do responsável constantes da base de dados da Receita Federal e do TCU (peça 76) , havendo efetivo recebimento como atestam os avisos de recebimento (peças 81 e 85) .
22. Nos processos do TCU, a revelia não leva à presunção de que seriam verdadeiras todas as imputações levantadas contra os responsáveis, diferentemente do que ocorre no processo civil, em que a revelia do réu opera a presunção da verdade dos fatos narrados pelo autor (Acórdão 1009/2018-TCU-Plenário, Relator Min. Bruno Dantas; 2369/2013 - TCU - Plenário, Relator Min. Benjamin Zymler e 2449/2013 - TCU - Plenário, Relator Min. Benjamin Zymler) . Dessa forma, a avaliação da responsabilidade do agente não pode prescindir da prova existente no processo ou para ele carreada. 
23. Ao não apresentar sua defesa, o responsável deixou de produzir prova da regular aplicação dos recursos sob sua responsabilidade, em afronta às normas que impõem aos gestores públicos a obrigação legal de, sempre que demandados pelos órgãos de controle, apresentar os documentos que demonstrem a correta utilização das verbas públicas, a exemplo do contido no art. 93 do Decreto-Lei 200/1967: 'Quem quer que utilize dinheiros públicos terá de justificar seu bom e regular emprego na conformidade das leis, regulamentos e normas emanadas das autoridades administrativas competentes.' 
24. Mesmo as alegações de defesa não sendo apresentadas, considerando o princípio da verdade real que rege esta Corte, procurou-se buscar, em manifestações do responsável na fase interna desta Tomada de Contas Especial, se havia algum argumento que pudesse ser aproveitado a seu favor. 
25. No entanto, o responsável não se manifestou na fase interna, não havendo, assim, nenhum argumento que possa vir a ser analisado e posteriormente servir para afastar as irregularidades apontadas.
26. Em se tratando de processo em que a parte interessada não se manifestou acerca das irregularidades imputadas, não há elementos para que se possa efetivamente aferir e reconhecer a ocorrência de boa-fé na conduta do responsável, podendo este Tribunal, desde logo, proferir o julgamento de mérito pela irregularidade das contas, conforme os termos dos §§ 2º e 6º do art. 202 do Regimento Interno do TCU. (Acórdão 2064/2011-TCU-Primeira Câmara (relator Min. Ubiratan Aguiar) , 6.182/2011-TCU-1ª Câmara (relator Min. Weber de Oliveira) , 4.072/2010-TCU-1ª Câmara (Relator Min. Valmir Campelo) , 1.189/2009-TCU-1ª Câmara (Relator Min. Marcos Bemquerer) , 731/2008-TCU-Plenário (Relator Min. Aroldo Cedraz) .
27. Dessa forma, o responsável Joao Luiz Carvalho da Silva deve ser considerado revel, nos termos do art. 12, § 3º, da Lei 8.443/1992, devendo as contas ser julgadas irregulares, com aplicação da multa prevista no art. 58, I, da Lei 8.443/1992.
Da defesa do responsável Francisco Pessoa da Silva
28. O responsável Francisco Pessoa da Silva apresentou defesa, que passa a ser analisada em seguida:
29. Argumento (peça 87) :
29.1. O responsável alega que não houve conduta dolosa ou má-fé de sua parte, devendo-se afastar a imputação de impropriedade administrativa. Sustenta que os pagamentos foram feitos para serviços efetivamente realizados, com subsídio em notas fiscais (não apresentadas na defesa) e boletins de medição (peças 88 a 129) . Dessa forma, requer que suas contas sejam julgadas regulares, com o consequente arquivamento do processo.
30. Análise do argumento: 
30.1. O responsável confunde a instância administrativa desta Tomada de Contas Especial, regulada pela Lei 8.443/1992, com a cível, relativa às ações de improbidade administrativa, tratada no âmbito judicial e regulada pela Lei 8.429/1992. Acerca da omissão do dever de prestar contas, nada alegou o responsável, fazendo juntar à defesa apenas os 17 boletins de medição, que não se prestam a compor minimamente a documentação relativa à prestação de contas do convênio, na forma exigida no art. 74 da Portaria Interministerial MPOG/MF/CGU 507/2011. De igual forma, nada alegou o responsável sobre a irregularidade relativa à execução parcial do objeto conveniado, sem alcance de etapa útil.
30.2. As matérias sujeitas ao controle do Tribunal de Contas não são vinculadas a uma conduta dolosa do agente, basta a existência do elemento culpa por ação ou omissão, tendo em vista que a responsabilidade imputada aos responsáveis decorre do fato de que a eles recai a obrigação de comprovarem a boa e regular aplicação dos recursos públicos, por força do que dispõe o parágrafo único do art. 70 da Constituição Federal, e o art. 93 do Decreto-Lei 200/1967. 
30.3. Neste contexto, a possível ausência de dolo ou de locupletamento do gestor faltoso não o exime de reparar o dano causado ao erário, haja vista não se tratar de sanção a ele imposta, mas, o dever recompor os prejuízos decorrentes de sua ação ou omissão. A jurisprudência do Tribunal é vasta neste sentido, a exemplo dos Acórdão 1517/2012-TCU-Primeira Câmara, Relator Ministro Valmir Campelo, 10851/2018-Primeira Câmara, Relator Ministro Bruno Dantas, 2090/2018-Plenário, Relator Ministro José Múcio Monteiro.
31. Da análise procedida acima, verifica-se que os argumentos de defesa não foram suficientes para elidir a irregularidade pela qual está sendo responsabilizado, de forma que devem ser rejeitados.
32. Não há elementos para que se possa efetivamente aferir e reconhecer a ocorrência de boa-fé na conduta de Francisco Pessoa da Silva, podendo este Tribunal, desde logo, proferir o julgamento de mérito pela irregularidade das contas, conforme os termos dos §§ 2º e 6º do art. 202 do Regimento Interno do TCU, condenando-se o responsável ao débito apurado e aplicando-lhe a multa prevista no art. 57, da Lei 8.443/1992.
Prescrição da Pretensão Punitiva
33. Vale ressaltar que a pretensão punitiva do TCU, conforme Acórdão 1441/2016-TCU-Plenário, Relator Min. Benjamin Zymler, que uniformizou a jurisprudência acerca dessa questão, subordina-se ao prazo geral de prescrição indicado no art. 205 do Código Civil, que é de dez anos, contado da data de ocorrência da irregularidade sancionada, nos termos do art. 189 do Código Civil, sendo este prazo interrompido pelo ato que ordenar a citação, a audiência ou a oitiva dos responsáveis.
34. No caso em exame, não ocorreu a prescrição, uma vez que a irregularidade sancionada ocorreu em 31/12/2016, data em que o Sr. Francisco Pessoa da Silva concluiu seu mandato sem sanar as irregularidades em apreço, e o ato de ordenação da citação ocorreu em 21/4/2020. Quanto ao Sr. Joao Luiz Carvalho da Silva, também não ocorreu a prescrição, uma vez que a irregularidade sancionada ocorreu em 17/2/2017, data seguinte àquela limite para a apresentação da prestação de contas.
CONCLUSÃO
35. Em face da análise promovida na seção 'Exame Técnico', verifica-se que o responsável Joao Luiz Carvalho da Silva não logrou comprovar a boa e regular aplicação dos recursos, instado a se manifestar, optou pelo silêncio, configurando a revelia, nos termos do § 3º, do art. 12, da Lei 8.443/1992. Além disso, propõe-se rejeitar as alegações de defesa de Francisco Pessoa da Silva, uma vez que não foram suficientes para sanar as irregularidades a ele atribuídas e nem afastar o débito apurado. Ademais, inexistem nos autos elementos que demonstrem a boa-fé dos responsáveis ou a ocorrência de outras excludentes de culpabilidade.
36. Vale ressaltar que a jurisprudência pacífica nesta Corte é no sentido da imprescritibilidade das ações de ressarcimento ao erário (Súmula TCU 282) . Dessa forma, identificado dano ao erário, deve se instaurar e julgar o processo de tomada de contas especial para responsabilizar seus agentes causadores, respeitando o direito ao contraditório e à ampla defesa, independentemente de quando ocorreram os atos impugnados.
37. Verifica-se também que não houve a prescrição da pretensão punitiva, conforme análise já realizada.
38. Tendo em vista que não constam dos autos elementos que permitam reconhecer a boa-fé dos responsáveis, sugere-se que as suas contas sejam julgadas irregulares, nos termos do art. 202, § 6º, do Regimento Interno do TCU, com a imputação do débito atualizado monetariamente e acrescido de juros de mora, nos termos do art. 202, § 1º do Regimento Interno do TCU, ao responsável Francisco Pessoa da Silva, aplicando-lhe a multa prevista no art. 57 da Lei 8.443/1992 e ao Sr. Joao Luiz Carvalho da Silva aquela prevista no art. 58, I, da mesma lei.
39. Por fim, como não houve elementos que pudessem modificar o entendimento acerca das irregularidades em apuração, mantém-se a matriz de responsabilização presente na peça 70.
PROPOSTA DE ENCAMINHAMENTO
40. Diante do exposto, submetemos os autos à consideração superior, propondo ao Tribunal:
a)	considerar revel o responsável Joao Luiz Carvalho da Silva (CPF: XXX.902.194-XX) , para todos os efeitos, dando-se prosseguimento ao processo, com fulcro no art. 12, § 3º, da Lei 8.443/1992; 
b)	rejeitar as alegações de defesa apresentadas pelo responsável Francisco Pessoa da Silva (CPF: XXX.691.703-XX) ; 
c)	julgar irregulares, nos termos dos arts. 1º, inciso I, 16, inciso III, alínea 'a', da Lei 8.443/1992, c/c os arts. 19 e 23, inciso III, da mesma Lei, as contas do responsável Joao Luiz Carvalho da Silva (CPF: XXX.902.194-XX) ; 
d)	julgar irregulares, nos termos dos arts. 1º, inciso I, 16, inciso III, alíneas 'a' e 'c', da Lei 8.443/1992, c/c os arts. 19 e 23, inciso III, da mesma Lei, as contas do responsável Francisco Pessoa da Silva (CPF: XXX.691.703-XX) , condenando-o ao pagamento das importâncias a seguir especificadas, atualizadas monetariamente e acrescidas dos juros de mora, calculadas a partir das datas discriminadas até a data da efetiva quitação do débito, fixando-lhes o prazo de quinze dias, para que comprovem, perante o Tribunal, o recolhimento das referidas quantias aos cofres do Tesouro Nacional, nos termos do art. 23, inciso III, alínea 'a', da citada lei, c/c o art. 214, inciso III, alínea 'a', do Regimento Interno do TCU.  
Débitos relacionados ao responsável Francisco Pessoa da Silva (CPF: XXX.691.703-XX) :
	Data de ocorrência
	Valor histórico (R$) 

	23/3/2012
	1.151.061,37

	1/4/2015
	767.374,24

	21/9/2015
	767.374,24

	12/5/2016
	1.151.061,37

Valor atualizado do débito (com juros) em 12/11/2020: R$ 5.753.039,69.
e)	aplicar ao responsável Francisco Pessoa da Silva (CPF: XXX.691.703-XX) , a multa prevista no art. 57 da Lei 8.443/1992 c/c o art. 267 do Regimento Interno do TCU, fixando-lhe o prazo de quinze dias, a contar da notificação, para que comprove, perante o Tribunal (art. 214, III, alínea 'a', do Regimento Interno do TCU) , o recolhimento da dívida aos cofres do Tesouro Nacional, atualizada monetariamente desde a data do acórdão que vier a ser proferido por este Tribunal até a data do efetivo recolhimento, se paga após o vencimento, na forma da legislação em vigor;
f)	aplicar ao responsável Joao Luiz Carvalho da Silva (CPF: XXX.902.194-XX) , a multa prevista no art. 58, inciso I, da Lei 8.443/1992 c/c o art. 268 do Regimento Interno do TCU, fixando-lhe o prazo de quinze dias, a contar da notificação, para que comprove, perante o Tribunal (art. 214, III, alínea 'a', do Regimento Interno do TCU) , o recolhimento da dívida aos cofres do Tesouro Nacional, atualizada monetariamente desde a data do acórdão proferido por este Tribunal até a data do efetivo recolhimento, se paga após o vencimento, na forma da legislação em vigor;
g)	autorizar, desde logo, a cobrança judicial das dívidas, caso não atendidas as notificações, na forma do disposto no art. 28, inciso II, da Lei 8.443/1992;
h)	autorizar também, desde logo, se requerido, com fundamento no art. 26, da Lei 8.443, de 1992, c/c o art. 217, §§ 1º e 2º do Regimento Interno do TCU, o parcelamento da (s) dívida (s) em até 36 parcelas, incidindo, sobre cada parcela, corrigida monetariamente, os correspondentes acréscimos legais, fixando-lhe o prazo de quinze dias, a contar do recebimento da notificação, para comprovar, perante o Tribunal, o recolhimento da primeira parcela, e de trinta dias, a contar da parcela anterior, para comprovar os recolhimentos das demais parcelas, devendo incidir, sobre cada valor mensal, atualizado monetariamente, os juros de mora devidos, no caso do débito, na forma prevista na legislação em vigor, alertando os responsáveis de que a falta de comprovação do recolhimento de qualquer parcela importará o vencimento antecipado do saldo devedor, nos termos do § 2º do art. 217 do Regimento Interno deste Tribunal; 
i)	enviar cópia do Acórdão a ser prolatado à Procuradoria da República no Estado de PI, nos termos do § 3º do art. 16 da Lei 8.443/1992, c/c o § 7º do art. 209 do Regimento Interno do TCU, para adoção das medidas cabíveis; e
j)	enviar cópia do Acórdão que vier a ser proferido ao Superintendência Estadual da Funasa no Estado do Piauí, ao Município de Monsenhor Gil/PI e aos responsáveis, para ciência;
k)	informar à Procuradoria da República no Estado de PI, ao Superintendência Estadual da Funasa no Estado do Piauí, ao Município de Monsenhor Gil/PI e aos responsáveis que a presente deliberação, acompanhada do Relatório e do Voto que a fundamenta, está disponível para a consulta no endereço www.tcu.gov.br/acordaos, além de esclarecer que, caso requerido, o TCU poderá fornecer sem custos as correspondentes cópias, de forma impressa; e
l)	informar à Procuradoria da República no Estado do Piauí que, nos termos do parágrafo único do art. 62 da Resolução TCU 259/2014, os procuradores e membros do Ministério Público credenciados nesta Corte podem acessar os presentes autos de forma eletrônica e automática, ressalvados apenas os casos de eventuais peças classificadas como sigilosas, as quais requerem solicitação formal."
3.	Enfim, por intermédio do Exmo. Sr. Procurador Rodrigo Medeiros de Lima, o MPTCU manifestou a sua concordância em relação à referida proposta da unidade técnica, tendo consignado o seu parecer à Peça 134 nos seguintes termos: " (...) Diante dos elementos constantes dos autos, este representante do Ministério Público de Contas da União manifesta-se de acordo com o encaminhamento proposto pela unidade instrutiva, em pareceres uniformes (peças 130-132) , sugerindo pontual correção no item 'd' da proposta de encaminhamento (peça 130, p.8) , para que o recolhimento do débito seja efetuado aos cofres da Funasa, ao invés do Tesouro Nacional."
É o Relatório.

Fabiano Pereira da Silva (OAB/PI 6115), entre outros, representando Francisco Pessoa da Silva.

Procurador Rodrigo Medeiros de Lima.

TOMADA DE CONTAS ESPECIAL. FUNDAÇÃO NACIONAL DE SAÚDE. TERMO DE COMPROMISSO. OMISSÃO NO DEVER DE PRESTAR CONTAS. NÃO COMPROVAÇÃO DA BOA E REGULAR APLICAÇÃO DOS RECURSOS FEDERAIS TRANSFERIDOS. CITAÇÃO DO GESTOR ANTECESSOR. AUDIÊNCIA DO SUCESSOR. REJEIÇÃO DAS ALEGAÇÕES DE DEFESA DO ANTECESSOR. REVELIA DO SUCESSOR. CONTAS IRREGULARES, DÉBITO E MULTA PARA O ANTECESSOR. CONTAS IRREGULARES E MULTA PARA O SUCESSOR. COMUNICAÇÃO.

TOMADA DE CONTAS ESPECIAL (TCE)

Secretaria de Controle Externo de Tomada de Contas Especial (Secex-TCE).

Trata-se de tomada de contas especial instaurada pela Fundação Nacional de Saúde (Funasa) em desfavor de Francisco Pessoa da Silva e João Luiz Carvalho da Silva, como então prefeitos de Monsenhor Gil - PI (gestões: 2013-2016 e 2017-2020, respectivamente) , diante da omissão no dever de prestar contas dos recursos públicos transferidos por força do Termo de Compromisso TC/PAC n.º 105/2012 (Siafi 671590) firmado sob o valor original de R$ 3.836.871,22 em recursos federais, mas sem a contrapartida municipal, para a "execução da ação de Sistema de Esgotamento Sanitário", tendo a vigência do ajuste sido inicialmente estipulada para o período de 27/2/2012 a 26/2/2014, com o prazo final prorrogado, contudo, para 18/12/2016.
2.	Como visto, a partir do Relatório de Tomada de Contas Especial n.º 20/2017 (Peça 64) , o tomador de contas assinalou a responsabilidade em desfavor de Francisco Pessoa da Silva, além de João Luiz Carvalho da Silva, pelo correspondente dano ao erário sob o valor original de R$ 3.836.871,22 em face da omissão no dever de apresentar a prestação de contas dos recursos federais repassados por meio do aludido ajuste.
3.	Todavia, no âmbito do TCU, a Secex-TCE promoveu a citação de Francisco Pessoa da Silva para apresentar as suas alegações de defesa ou recolher o valor do correspondente débito diante da não comprovação da boa e regular aplicação dos recursos federais repassados ao aludido município em face da omissão no dever de prestar contas dos valores efetivamente transferidos, além da adicional audiência de João Luiz Carvalho da Silva em função de o prazo final para a apresentação da prestação de contas ter expirado durante a sua gestão em 16/2/2017.
4.	A despeito, contudo, da regular notificação, João Luiz Carvalho da Silva não apresentou as suas razões de justificativa, passando à condição de revel perante o TCU, nos termos do art. 12, § 3º, da Lei n.º 8.443, de 1992.
5.	Em sua defesa, porém, Francisco Pessoa da Silva teria, em síntese, apresentado os seguintes argumentos: (i) não subsistiria o dolo em sua conduta, nem a má-fé; e (ii) os serviços pagos teriam sido efetivamente prestados, como demonstrariam os boletins de medição, as notas fiscais e os demais elementos comprobatórios (Peças 88 a 129) .
6.	De todo modo, após a análise final do feito, a Secex-TCE anotou que o aludido responsável não teria logrado êxito em afastar o suscitado dano ao erário e, assim pugnou pela irregularidade das contas de Francisco Pessoa da Silva, nos termos do art. 16, III, "a" e "c", da Lei n.º 8.443, de 1992, para a condenação em débito sob o valor original de R$ 3.836.871,22 a ser ressarcido em favor do Tesouro Nacional, aplicando-lhe, ainda, a subsequente multa prevista no art. 57 da LOTCU, sem prejuízo da irregularidade das contas de João Luiz Carvalho da Silva, nos termos do art. 16, III, "a", da Lei n.º 8.443, de 1992, para lhe aplicar a multa prevista no art. 58, I, da Lei n.º 8.443, de 1992.
7.	Por sua vez, ao anuir à referida proposta da unidade técnica, o MPTCU sugeriu, entretanto, que o ressarcimento da correspondente dívida deveria ser feito em favor da Funasa.
8.	O TCU pode incorporar o parecer da unidade técnica a estas razões de decidir.
9.	A Secex-TCE evidenciou a responsabilidade de Francisco Pessoa da Silva em função de todos os repasses e pagamentos pelo aporte dos aludidos recursos federais terem ocorrido durante o seu mandato, como gestor-antecessor, apesar de a Funasa ter apontado a suposta execução de 67,93% das obras (Peças 35 e 36) , em face, aí, da ausência de etapa útil do empreendimento em prol da comunidade local, além de não ter sido apresentada a eventual documentação a título de prestação de contas, ainda que parcial, restando, por aí, afastado o nexo causal entre os recursos federais aportados e os valores sacados sobre a conta do ajuste em prol das supostas obras a partir, por exemplo, de processos licitatórios, contratos, termos de adjudicação e homologação, relatórios técnicos de engenharia e fotografias, entre outros documentos probantes da efetiva execução do empreendimento, não subsistindo, ainda, a efetiva comprovação sobre o eventual benefício da parcela executada em prol da população local.
10.	Bem se vê que, como gestor-antecessor, Francisco Pessoa da Silva foi chamado em citação pela não comprovação da boa e regular aplicação dos recursos federais repassados durante a sua gestão em sintonia, aliás, com o Relatório do Tomador de Contas Especial n.º 20, de 10/12/2017 (Peça 64) , restando configurado o inaceitável desperdício dos recursos federais e a consequente necessidade de condenação do responsável ao subsequente ressarcimento do anunciado dano ao erário.
11.	Por seu turno, como gestor-sucessor, João Luiz Carvalho da Silva foi chamado em audiência pelo não cumprimento do prazo estipulado para a apresentação da prestação de contas final do aludido ajuste, já que o respectivo prazo teria findado durante a sua gestão, em 16/2/2017, e essa irregularidade configuraria, desse modo, a formal omissão no dever de prestar contas, com a grave ofensa à norma legal orçamentário-financeira, nos termos, assim, do art. 58, II, da Lei n.º 8.443, de 1992, e com a ofensa, entre outros, aos princípios administrativos da prestação de contas e da transparência, não devendo o sucessor ser responsabilizado, todavia, pelo aludido débito diante da ausência de efetiva gerência sobre os recursos federais repassados pela Funasa.
12.	Bem se sabe, nesse ponto, que, em sintonia, entre outros, com os Acórdãos 1.194/2009 e 3.991/2015, da 1ª Câmara, os Acórdãos 27/2004, 6.235/2013 e 3.223/2017, da 2ª Câmara, e os Acórdãos 11/1997 e 997/2015, do Plenário, a jurisprudência do TCU estaria firmada no sentido da pessoal responsabilidade de cada gestor pela comprovação da boa e regular aplicação dos recursos federais recebidos mediante convênio ou instrumentos congêneres, submetendo todo aquele que administra os recursos públicos ao dever de demonstrar o correto emprego dos respectivos valores federais, nos termos do art. 70, parágrafo único, da Constituição de 1988 e do art. 93 do Decreto-Lei n.º 200, de 1967.
13.	Por esse ângulo, diante da ausência de elementos capazes de demonstrar a boa e regular aplicação dos recursos federais, ainda que pela ausência da prestação de contas parcial, com os respectivos documentos, além da subsequente omissão no dever de prestar contas do aludido ajuste, com a ausência, ainda, da evidenciação do nexo causal entre os recursos federais aportados e os supostos dispêndios incorridos no Termo de Compromisso TC/PAC n.º 105/2012, a impugnação dos supostos dispêndios configurou a ofensa não só às regras legais, mas também aos princípios basilares da administração pública, já que, ao final e ao cabo, o respectivo gestor publico deixou de prestar a devida satisfação à sociedade sobre o efetivo emprego dos recursos públicos postos à sua disposição, e, assim, restaria confirmada a presunção legal de dano ao erário pela integralidade dos valores repassados em face do eventual desvio ou desperdício dos respectivos recursos federais, restando por aí adequada a proposta da unidade técnica para a condenação de Francisco Pessoa da Silva em débito e em multa, sem prejuízo da adicional condenação do sucessor diante da grave ofensa à norma legal orçamentário-financeira, ante a ausência da subsequente prestação de contas final do ajuste, com a aplicação, aí, da multa prevista no art. 58, II, da Lei n.º 8.443, de 1992 em desfavor de João Luiz Carvalho da Silva.
14. 	Não subsistiria, enfim, a prescrição da pretensão punitiva do TCU, já que, nos termos do Acórdão 1441/2016-TCU-Plenário, não teria ocorrido o transcurso superior a dez anos entre a ordem para a citação e audiência no âmbito do TCU, em 21/4/2020 (Peça 74) , e a data fatal para a prestação de contas parcial ou final do aludido ajuste, em 16/2/2017 (Peça 130) .
15. 	Eis que, por meio do aludido Acórdão 1.441/2016 proferido na Sessão Extraordinária de 8/6/2016, o Plenário do TCU firmou o seu entendimento no sentido de que a prescrição da pretensão punitiva deve seguir a regra geral do prazo decenal, contado a partir do fato, em linha com o art. 205 do Código Civil brasileiro, interrompendo a contagem do aludido prazo com a ordem de citação, nos termos do art. 240, caput, da Lei n.º 13.105 (Código Processual Civil) , de 2015.
16. 	Sem prejuízo, no entanto, do respeito a esse entendimento do Tribunal, deve ser reiterada a minha ressalva já registrada em vários outros julgados do TCU no sentido de que, na ausência de lei específica, o TCU não deveria aplicar qualquer prazo prescricional sobre a referida pretensão punitiva ou, então, na pior das hipóteses, o Tribunal deveria aplicar a regra prescricional fixada pela Lei n.º 9.873, de 1999, não só porque ela trata diretamente de prescrição no âmbito do direito administrativo sancionador, mas também porque, entre outras medidas, a aludida lei manda aplicar o prazo prescricional penal, quando a infração administrativa também configure crime, além de determinar expressamente que, diante de ilícito continuado ou permanente, a contagem do prazo deve iniciar a partir da cessação do aludido ilícito.
17.	A despeito, então, de registrar essa minha posição pessoal, o TCU deve promover a pronta aplicação da respectiva multa legal em desfavor dos aludidos responsáveis a partir do entendimento fixado pelo aludido Acórdão 1441/2016-TCU-Plenário, até porque também não subsistiria a eventual prescrição da pretensão punitiva do TCU a partir da aplicação da referida Lei n.º 9.873, de 1999, ante a incidência das diversas causas interruptivas.
18.	Não subsistiria, de todo modo, a eventual necessidade de promover o retorno do presente processo para buscar a citação de outros eventuais responsáveis, estando esse entendimento, aliás, em plena sintonia com a jurisprudência fixada pelo TCU a partir, por exemplo, dos Acórdãos 4.002/2020 e 5.297/2013, da 2ª Câmara, e dos Acórdãos 1.170/2017 e 1.223/2015, do Plenário, já que a ausência dessa nova citação não resultaria em prejuízo à defesa dos atuais responsáveis, não só porque o presente processo já estaria em plenas condições de efetivo julgamento pelo TCU, mas também porque a solidariedade passiva seria legalmente erigida em favor do ente estatal credor, e não das eventuais pessoas privadas devedoras, podendo, se for o caso, os atuais condenados ajuizarem a superveniente ação regressiva em desfavor de outros eventuais responsáveis supostamente coobrigados.
19.	Contudo, como a malsinada irregularidade configuraria a eventual conduta dolosa no sentido de efetivamente facilitar, permitir ou concorrer para que pessoa física ou jurídica privada incorpore ou utilize, de forma indevida, rendas, verbas ou valores integrantes do acervo patrimonial da administração pública, sem a observância das formalidades legais ou regulamentares aplicáveis, resultando no eventual ilícito doloso de improbidade administrativa causador do aludido prejuízo ao erário, nos termos, por exemplo, do art. 10, I e II, além do art. 11, VI, da Lei n.º 8.429, de 1992, com a alteração promovida pela Lei n.º 14.230, de 2021, a eventual prescrição da ação de ressarcimento ao erário também não subsistiria, estando esse entendimento em plena consonância com a jurisprudência fixada pelo STF no bojo do RE 852.475-SP, com o trânsito em julgado a partir de 6/12/2019, diante da Tese de Repercussão Geral n.º 897 no sentido de que "São imprescritíveis as ações de ressarcimento ao erário fundadas na prática de ato doloso tipificado na Lei de Improbidade Administrativa".
20.	De toda sorte, como os aludidos recursos federais decorreriam do Programa de Aceleração do Crescimento - PAC, a correspondente dívida deve ser recolhida em favor do Tesouro Nacional, nos termos do art. 6º, § 2º, da Lei n.º 11.578, de 2007, ao dispor sobre a transferência obrigatória de recursos financeiros para a execução das ações do PAC pelos Estados, Distrito Federal e Municípios.
21. 	O TCU deve julgar irregulares, portanto, as contas de Francisco Pessoa da Silva para condená-lo ao pagamento do correspondente débito, com a subjacente aplicação da multa fixada pelo art. 57 da Lei n.º 8.443, de 1992, sem prejuízo de julgar irregulares as contas de João Luiz Carvalho da Silva para lhe aplicar a multa fixada pelo art. 58, II, da Lei n.º 8.443, de 1992.
Ante o exposto, pugno pela prolação do Acórdão ora submetido a este Colegiado.
TCU, Sala das Sessões, em 29 de março de 2022.
Ministro-Substituto ANDRÉ LUÍS DE CARVALHO 
Relator